臺灣高等法院高雄分院刑事判決　　96年度重上更(三)字第20號
上　訴　人
即　被　告　乙○○
　　　　　　　　　　（現於臺灣高雄監獄執行中）
選任辯護人　周崇賢律師
上列上訴人因強盜案件，不服臺灣高雄少年法院93年度少連訴字
第25號中華民國94年7 月28日第一審判決（起訴案號：臺灣高雄
地方法院檢察署93年度偵字第1958號），提起上訴，判決後，經
最高法院第三次發回更審，本院判決如下：
    主  文
原判決撤銷。
乙○○無罪。
    理  由
一、公訴意旨略以：被告乙○○意圖為自己不法之所有，於民國
    92年12月4 日23時36分許，在高雄縣旗山鎮○○路彰化銀行
    提款機前，見甲○○在該提款機提領新台幣（下同）4 萬元
    後，趁林女打開其所駕駛之車牌號碼7S－9461號自用小客車
    車門坐上駕駛座之際，旋即打開該車左後方車門，右手持菜
    刀進入該車坐於駕駛座後方，左手勒住甲○○頸部，菜刀置
    於林女之腹部，喝令林女將車開走，而剝奪林女及車內之4
    歲女兒陳琬晴及3 歲女兒陳婉君之行動自由，途中對林女揚
    言我在跑路，只是要錢而已，致使林女不能抗拒，於車抵達
    旗山鎮○○路○ 段18之5 號萬里遊覽車保養廠前，喝令林女
    交出剛提領之4 萬元，林女從皮包取出4 萬元，立即被乙○○強行取走，得款後立即下車逃離，林女旋將車開至警局報
    案，經警提供多人照片供林女指認，嗣又播放人像錄影帶供
    林女指認，林女認出乙○○為強盜之人因而查獲，因認被告
    乙○○涉有刑法第302 條第1 項之妨害自由及同法第330 條
    第1 項、第321 條第3 款之加重強盜罪嫌。
二、按犯罪事實應依證據認定之，無證據不得認定犯罪事實，刑
    事訴訟法第154條第2項定有明文。又認定犯罪事實所憑之證
    據，雖不以直接證據為限，間接證據亦包括在內；然而無論
    係直接或間接證據，其為訴訟上之證明，須於通常一般之人
    均不致有所懷疑，而得確信其為真實之程度者，始得據為有
    罪之認定，倘其證明尚未達到此一程度，而有合理性之懷疑
    存在時，即難為有罪之認定。再者，告訴人之告訴係以使被
    告受刑事訴追為目的，是其陳述是否與事實相符，仍應調查
    其他證據以資審認，此有最高法院52年台上字第1300號、76
    年度台上字第4986號判例可資參照。
三、公訴人認被告乙○○涉有妨害自由及加重強盜罪嫌，無非係
    以上揭強盜之事實，業据被害人甲○○指訴綦詳，被害人甲○○並指認被告乙○○之照片及聲音無誤，且有旗山分局受
    理刑事案件報案3 聯單可憑等語為其論據。
四、訊據上訴人即被告乙○○矢口否認前述強盜犯行，辯稱：92
    年11月8 日，我才從高雄榮總出院，我左鎖骨斷裂，在榮總
    開刀住院，我的手根本無法持刀，不可能持刀架住被害人去
    強盜財物，案發前1 個月我都在家療養，被害人及其女兒在
    警局的指認，有被警察誤導，被害人說搶匪戴全罩式安全帽
    ，當時又是晚上11點多，天色昏暗，被害人如何能看到搶匪
    的全貌，我被指認是搶匪，是被冤枉的等語。
五、經查：被害人甲○○雖先後於警訊、偵查、原審及本院審理
    時均指認持刀進入其所駕駛之自用小客車內，將其與2 名幼
    女先押著命開車駛離原處而予以妨害自由，嗣再對其強盜4
    萬元之人，即係在庭之乙○○不移。惟：
  (一)本件被告並非於犯罪現場被查獲，而係於案發後警察依被害
    人甲○○之指述，而於93年1 月19日始通知被告到案說明，
    核先敘明。
  (二)本件被害人指述被告之方式，警局之指認犯罪嫌疑人紀錄表
    雖記載「被指認人共6 名，犯罪嫌疑人並不一定存在於被指
    認人之中）（警卷第9 頁），惟該紀錄表之日期係載為92年
    12月5 日，但其上所貼被告相片上之攝影日期則為92年9 月
    19日（Sep.19.2003)；再者，證人即承辦警察丁○○在本院
    審理中證稱：本件案發時，伊等有提供派出所內之相片給被
    害人指認，那些相片是伊等抓到犯罪嫌疑人時所拍攝，當時
    所提供的相片有二本，但被害人均表示犯罪者不在其內；後
    來再請刑事組的人幫忙提供資料（相片及V8），而被害人即
    在刑事組所提供的資料裡指認出被告，當時並沒有排很多人
    讓被害人指認等語（本院重上更(三)卷第98至99頁、102 頁）
    ；證人即被害人甲○○在偵查中證稱；伊有指認被告2 次，
    第一次指認相片及V8，第二次指認本人，指認本人時只有被
    告一人等語（偵查卷第29頁），在本院審理中亦證稱：伊是
    在警察所提供的V8影片中指認出被告，並非從相片中指認被
    告等語（本院重上更(三)卷第131 至132 頁），從而本件並非
    真人列隊指認，該指認紀錄表上關於此部分記載，並非真正
    。又警察於案發後雖有提供V8給被害人指認，被害人亦稱從
    V8中指認出被告，但該V8並未隨案移送，且現已無該V8及當
    時提供給被害人指認之相片可提供，有高雄縣政府警察局旗
    山分局96年5 月3 日函可參（本院重上更(三)卷第58頁）；證
    人即承辦警察龔裕原亦證稱：警察局的V8是循環使用，幾天
    就會循環1 次，當初有將關於被告部分之V8及相片交給建國
    派出所，但警卷第9 及10頁之相片，均非翻拍自V8等語（本
    院重上更(三)卷第180 頁、第183 頁），則該V8究係何時拍攝
    ，被告在該V8內所顯現之外貌，與本件案發時之外貌，是否
    相同，或有差異，已無資料可供勘驗，則被害人究係依何資
    料得以明確指認其在該V8內所見之被告即係對其強盜之人，
    並非無疑。
  (三)證人即承辦警察戊○○在偵查中證稱：「我們將在旗山分局
    轄區有犯罪之人之照片共有2 本約有40多人給甲○○指認，
    結果甲○○說是有1 個人的眼神很像，而那個人就是乙○○
    ；隔天又去刑事組看其他人犯光碟（應係V8），她看過之後
    說乙○○之身高及眼神越來越像，最後我才拿出包括乙○○
    共六人男子照片給甲○○指認，她一指認就是指乙○○，所
    以對其作指認筆錄。」等語（偵查卷第31頁），是依其所述
    當時被害人係依被告之「眼神」及「身高」而指認，且係被
    害人已先行指認被告情形下，始再由警察將混有其他人之相
    片給被害人指認，則該指認之可信性即有可疑。證人龔裕原
    在本院審理中亦證稱：「當初建國派出所也有做轄區治安人
    口的照片，他們拿一張照片過來叫我調，我調閱他的前科紀
    錄，發現他在監，當時該相片之人的姓名我已忘記。」等語
    （本院重上更(三)卷第179 頁、第180 頁），足見當時被害人
    之指認應非只有被告1 人，而係尚有他人，否則警察何須調
    閱該人之資料，益徵本件被害人指認並非確定。
  (四)又本件案發時，正值深夜11點多，且該強盜之人係頭戴全罩
    式安全帽，身穿風衣，此經被害人陳明在卷，是在被害人遭
    搶當時，歹徒既戴全罩式安全帽，足見其臉部可見部位不多
    ，當時是晚上11點多，天色昏暗，且在車內，車內之燈光微
    弱，被害人甲○○能否看清歹徒之面貌即有疑義，其指認之
    正確性實值堪疑。且證人甲○○在警局中係供稱：「... 突
    然有名男子從後車門上車，立即持菜刀抵住我的脖子。」「
    ... 歹徒要用菜刀控制我行動時，曾與他掙扎，正面對照和
    他說話，... 從眼睛、鼻子輪廓認出。」（警卷第1 頁、第
    3 頁），於原審則稱：「我從頭到尾沒有說明，被告有戴口
    罩，搶我的人是戴全罩式安全帽，但沒有護目鏡那種。搶我
    的人，是我上駕駛座後，開我後車門，跳上車，我有轉頭去
    看到被告，被告才拿出菜刀，先用左手搯住我脖子叫我開車
    ，我轉頭向前要開車，他立即拿菜刀繞到我前方，抵住我腹
    部。」（第一審卷第53頁），「我是從眼神及五官認出被告
    」（第一審卷第451 頁）；於本院審理中則證稱：「我是從
    駕駛座上的後照鏡看到被告，沒有正面看過被告，因為他勒
    住我脖子，我轉不過去。」等語（本院重上更(三)卷第133 頁
    ）；是本件被害人究竟有無正面見到強盜之人，其所述前後
    即有不一；再者被害人對於強盜之人有戴口罩一事，何以於
    警詢及偵查中均未提及？亦非無疑。是縱令被害人曾與強盜
    之人正面對視，惟該強盜之人當時既頭戴全罩式安全帽及口
    罩，則其臉部除眼睛外，其餘主要部位均已被掩蓋，被害人
    如何能見到其「鼻子」或「五官」，並進而得指認出被告即
    係對其強盜之人？益徵其指述並不明確。
  (五)被害人甲○○雖於93年2 月12日偵查中指稱被告乙○○之口
    音與聲音聽起來與強盜之人一樣等語（偵查卷第30頁），然
    此距案發時間（92年12月4 日）已有2 個多月，被害人是否
    仍能清楚記憶搶匪之聲音？且被告出庭時未戴安全帽，與搶
    匪於案發時頭戴安全帽，二者之發音環境不一樣，被害人如
    何能憑聲音來指認被告即是搶匪無誤，亦令人存疑。
  (六)按指認程序涉及被害人之知覺及記憶能力，又因人對於事件
    之知覺，時因受觀察之時間、角度、情境、壓力等因素之影
    響，致與事實有所出入；於知覺轉化而為記憶之過程，亦輒
    因人之記憶有限而以個人之想像、希望填補遺忘之記憶或受
    外界之暗示、誘導而不自知，以致發生誤認之情形，為確保
    指認之正確性，警察機關指認犯罪嫌疑人程序，不得以單一
    相片提供指認或一對一指認，以避免指認錯誤。查本件承辦
    警員查獲被告之過程，係案發後將轄區犯罪嫌疑人照片、V8
    影像提供被害人指認，被害人根據歹徒眼神指認被告，再於
    案發後1 個半月後，一對一指認被告。是本件指認被告程序
    在被害人尚未指認被告前，警員依照片、V8影像供被害人指
    認，已將作案歹徒設定為被告，再通知被害人先以單一照片
    指認，再以一對一指認，而非成列選擇暗示，於此情況下，
    被害人之記憶及指認極易受到外界不當之暗示或其他之意見
    而影響其認知之正確性，因記憶非對過去事實之完整呈現或
    重播，而是對片段事實的重建，重建過程將加入個人推理的
    資訊、後續事件，其他人的回憶或建議，進一步的了解、或
    新增的內容，即心理學家所謂的「事件因素」，因而改變認
    知、扭曲記憶，致重建前一貫的事實，可能與原來的事件情
    況相去甚遠，然透過人類記憶濾網而為主觀的、經過解釋的
    事實，此事實與虛構所混合出來的記憶，卻是證人主觀上認
    為最完整且絕對為真的，致造證人主觀上錯誤之指認。
  (七)警察蒐證時採集獲得之2 枚不完整之指紋，不能證明是被告
    乙○○之指紋，且警方多方查證均未查獲本案所謂之「菜刀
    」、「紅色風衣」、「安全帽」等犯罪工具以佐證被害人指
    認之真實性，故無直接證據足以證明被告乙○○是本件強盜
    之歹徒。
  (八)被害人甲○○之4 歲女兒陳０晴及3 歲女兒陳０君雖均在車
    上，但一為4 歲，一為3 歲，其中陳０君當時在睡覺，為被
    害人所陳明（偵查卷第29頁反面），而陳０晴則年齡過小，
    衡情尚無法精確指認搶匪是何人，檢警偵查機關亦未安排該
    2 名幼女指認。又證人即警員戊○○、丁○○、丙○○於偵
    查中雖陳稱：甲○○之女兒有指認搶匪就是乙○○等語，惟
    警察機關並未安排該2 名幼女指認，且該2 名幼女年僅4 歲
    、3 歲，搶匪又戴全罩式安全帽及口罩，又時值深夜，該2
    名幼女應無法精確指認搶匪，已如前述，是警員戊○○、丁○○、丙○○之證詞，應仍不得為對被告不利之證據。
  (九)又按測謊之鑑驗，係就受測人對相關事項之詢答，對應其神
    經、呼吸、心跳等反應而判斷，其鑑驗結果有時亦因受測人
    之生理、心理因素而受影響，該鑑驗結果固可為審判之參考
    ，但非為判斷之唯一、絕對之依據，鑑驗結果是否可採，應
    由法院斟酌取捨。蓋測謊鑑驗之結果既會受到受測人之生理
    、心理因素而受影響，且人的行為、思想又無法量化，則測
    謊自不能如物理、化學試驗般獲得絕對之正確性，測謊之結
    果應係在有其他可資信賴之積極或消極證據存在之情形下，
    作為補強證據證明力參考之用，而非可作為判斷事實之唯一
    及絕對憑據，是被告乙○○之測謊雖有不實之反應，至多僅
    能作為其所述非實之參考，不能據以推測被告乙○○犯罪事
    實之存在，而本件除被害人甲○○1 人之指訴外，經查無其
    他客觀具體證據足以證明被告乙○○之犯行，則上開測謊鑑
    定結果，亦難採為不利被告乙○○認定之依據。
  (十)被告乙○○所辯其當時左鎖骨斷裂在榮總開刀住院後待在家
    中療養，手根本無法持刀，不可能持刀架住被害人等語，此
    雖與其舉證人劉金招、邱玉蘭、黃瑞玉3 人所述被告乙○○
    自高雄榮總出院返家後，雙腿受傷情形、能否走動、有無下
    樓、能否自行吃飯、有無幫忙作家事及到田裡除草等事項，
    雖有所出入，並未完全相符（見原審94年7 月5 日審判筆錄
    ），惟此仍非強盜之積極證據，仍不得作為被告乙○○不利
    之證明。
  (十一)綜上所述，本件被害人之指述既有前開瑕疵，且不明確，自
    難據以認被告有公訴人所指之強盜犯行；此外，復查無其他
    確切證據足以證明被告乙○○有犯強盜情事。揆之上開法條
    規定及判例意旨，本件既不能證明被告乙○○犯罪，自應諭
    知被告乙○○無罪之判決。
六、原審未予詳查，遽為被告論罪科刑之判決，尚有未洽。被告
    乙○○上訴意旨，執此指摘原判決不當，為有理由，自應由
    本院將原判決予以撤銷改判，另諭知被告乙○○無罪之判決
    ，以免冤抑。
據上論結，應依刑事訴訟法第369 條第1 項前段、第364 條、第
301條第1 項，判決如主文。
本案經檢察官方娜蓉到庭執行職務。
中　　華　　民　　國　　96　　年　　8 　　月　　28　　日
                  刑事第三庭    審判長法  官　周賢銳
                                      法  官  謝宏宗
                                      法  官  黃仁松
以上正本證明與原本無異。
如不服本判決應於收受本判決後10日內向本院提出上訴書狀，其
未敘述上訴理由者，並得於提起上訴後10日內向本院補提理由書
狀（均須按他造當事人之人數附繕本）「切勿逕送上級法院」。
中　　華　　民　　國　　96　　年　　8 　　月　　28　　日
　　　　　　　　　　　　　　　　　　　書記官  馬蕙梅
